【裁判字號】    99,交聲,893
【裁判日期】    990521
【裁判案由】    聲明異議
【裁判全文】
臺灣高雄地方法院交通事件裁定         99年度交聲字第893號
原處分機關  交通部公路總局高雄區監理所
異  議  人  甲○○
即受處分人
上列異議人即受處分人因違反道路交通管理處罰條例案件，對於
交通部公路總局高雄區監理所民國99年3 月22日所為之處分（原
處分案號：高監營裁字第裁80-N00000000號），聲明異議，本院
裁定如下：
    主  文
原處分撤銷。
甲○○汽車駕駛人，駕駛汽車經測試檢定酒精濃度超過規定標準
，吊扣普通輕型機器腳踏車駕駛執照壹年，並應接受道路交通安
全講習。
    理  由
一、聲明異議意旨略以：異議人即受處分人甲○○於民國98年1
    月6 日凌晨1 時45分許，因酒後駕駛車牌號碼YOH-187 號普
    通輕型機車，行至高雄縣鳥松鄉○○路與清華街口，為警攔
    檢實施酒測，測得呼氣酒精濃度為每公升0.81毫克，而移送
    經臺灣高雄地方法院檢察署偵辦，經該署檢察官以98年度偵
    字第2921號予以緩起訴處分1 年，並應執行40小時之義務勞
    務，嗣又經原處分機關以汽車駕駛人酒精濃度超過規定標準
    ，依道路交通管理處罰條例第35條第1 項第1 款規定，裁處
    異議人罰鍰45,000元，爰依法聲明異議，請求撤銷此部分處
    分等語。
二、按聲明異議應以交通違規行為為標的，非以處罰項目為範圍
    ，猶如刑事訴訟上訴範圍非以上訴人指摘之有期徒刑或罰金
    或從刑或保安處分為範圍，是以酒後駕車之單一交通違規行
    為，其處罰效果包括罰鍰、吊扣駕駛執照與施以道路交通安
    全講習等，與該交通違規行為是否存在並無從分離。法院審
    理時應先確定受處分人是否確有交通違規行為存在，再決定
    原處分機關所適用之法律有無錯誤，縱異議人異議狀僅言明
    對罰鍰不服，未提及其餘處罰項目，然其餘處罰項目與其交
    通違規行為是否存在既無從分離，法院自應予以審理（臺灣
    高等法院暨所屬法院98年法律座談會刑事類提案第23號審查
    意見參照）。準此，縱本件異議人之異議狀僅就原處分關於
    罰鍰部分聲明異議，本院仍應就原處分所為其餘處罰項目一
    併審理，合先敘明。
三、次按道路交通管理處罰條例所指之「車輛」，係指在道路上
    以原動機行駛之汽車（包括機器腳踏車）或以人力、獸力行
    駛之車輛；汽車駕駛人，駕駛汽車經測試檢定，酒精濃度超
    過規定標準者，處15,000元以上60,000元以下罰鍰，並當場
    移置保管其車輛及吊扣其駕駛執照1 年；汽車駕駛人，有第
    35條第1 項規定之情形，應接受道路交通安全講習，道路交
    通管理處罰條例第3 條第8 款、第35條第1 項第1 款及第24
    條第1 項第2 款固分別定有明文。
四、經查：
  (一)異議人於前揭時、地，騎乘前開普通輕型機車，經警攔檢實
    施酒測，因其呼氣酒精濃度高達0.81mg/l，超過規定0.25mg
    /l之標準，為警開單舉發，並經原處分機關依道路交通管理
    處罰條例第35條第1 項第1 款規定，裁處罰鍰45,000元，吊
    扣其普通重型機車駕駛執照12個月，並應參加道路交通安全
    講習等情，有酒測單、高雄縣政府警察局高警交字第N00000
    000 號舉發違反道路交通管理事件通知單，及交通部公路總
    局高雄區監理所高監營裁字第裁80-N00000000號違反道路交
    通管理事件裁決書各1 份在卷可稽，復為異議人所不爭執，
    此部分之事實，堪以認定。
  (二)就罰鍰部分：
  1.按一行為同時觸犯刑事法律及違反行政法上義務規定者，依
    刑事法律處罰之。但其行為應處以其他種類行政罰或得沒入
    之物而未經法院宣告沒收者，亦得裁處之。前項行為如經不
    起訴處分或為無罪、免訴、不受理、不付審理之裁判確定者
    ，得依違反行政法上之義務規定裁處之，行政罰法第26條已
    定有明文。而依行政罰法第26條之立法理由觀之，行政罰法
    中刑事法律處罰優先且不再處以行政秩序罰之目的，既係因
    為行為人已接受刑罰而足資警惕，且已發生懲罰之作用，即
    無使行為人陷於雙重處罰之不利益，則關於刑事法律處罰之
    範圍自應採取實質認定，凡刑事實體法或程序法中所規定客
    觀上剝奪行為人生命、自由、財產權利，主觀上亦因制裁之
    嚴厲性、痛苦性，其強度足以造成心理強制而間接達成矯正
    教化目的之處遇手段，皆應納入其中，而不以形式上符合刑
    法第32條至第34條所定主刑及從刑種類者為限，始與前揭法
    律規範之意旨相符。按觸犯刑事法律之犯罪行為，除得經檢
    察官之起訴，並由法院審理後，為有罪科刑、無罪、免訴、
    不受理、不付審理之裁判外，依刑事訴訟法第253 條之1 第
    1 項、第253 條之2 第1 項第5 款規定，如檢察官認該行為
    所涉為死刑、無期徒刑或最輕本刑3 年以上有期徒刑以外之
    罪，於參酌刑法第57條所列事項及公共利益之維護，認以緩
    起訴為適當者，得定1 年以上3 年以下之緩起訴期間為緩起
    訴處分，並同時命被告提供一定時數之義務勞務，其如未在
    上開指定期間內確實履行義務，依刑事訴訟法第253 條之3
    第1 項第3 款之規定，受緩起訴人將遭受撤銷緩起訴處分之
    不利益；反之，倘其確實遵守並履行各項緩起訴條件，除非
    合於刑事訴訟法第260 條所定情形之一，否則異議人即無再
    就同一案件遭受刑事追訴之虞。從而，受緩起訴人已因上開
    緩起訴處分而剝奪其人身自由（強制於一定時間內為義務勞
    務而無法自由選擇行動、工作），主觀上前揭義務勞務亦具
    有強制性、懲罰性，雖不若易科罰金係以支付金錢作為自由
    刑之替代，惟經由緩起訴處分附帶條件義務勞務之履行使其
    免於遭檢察官發動起訴程序，仍具有替代刑罰之效果，仍屬
    其為犯罪所付出之代價，廣義而言，應屬前揭所稱之「實質
    刑事法律處罰」，而屬行政罰法第26條規定：「一行為同時
    觸犯刑事法律及違反行政法上義務規定者，依刑事法律處罰
    之」，所稱之「依刑事法律處罰之」。又服義務勞動雖非繳
    納金錢，但依修正之刑法第41條第2 項規定，得易科罰金者
    ，得以提供社會勞動6 小時折算1 日，是服勞動並非毫無付
    出，且是否以勞動之方式作對被告為緩起訴處分所為負擔，
    檢察官可依情狀考量。是服義務勞動並無違反比例原則，或
    鼓勵民眾喝酒過量駕車之情，一併敘明。
  2.是以異議人上開酒後駕車行為，係一行為同時觸犯刑事法律
    及違反行政法上義務規定，茲同一行為觸犯刑法第185 條之
    3 之刑事罪名，既經臺灣高雄地方法院檢察署檢察官以98年
    度偵字第2921號為緩起訴處分確定，即緩起訴期間為1 年，
    受處分人並應依緩起訴內容於緩起訴處分確定之日起算8 個
    月內，提供40小時義務勞動，且已執行完畢，有該起訴書及
    臺灣高等法院被告前案紀錄表各1 份附卷可參。而緩起訴處
    分命「受處分人提供40小時之義務勞動」，雖非刑法所定之
    刑罰，然其實已對受處分人名譽、心理、自由及財產等產生
    相當制約，應可實質該當行政罰第26條第1 項所指「依刑事
    法律」之處罰。至道路交通管理處罰條例第35條第8 項固定
    有汽車駕駛人經裁判確定，而處以罰金低於該條例第92條所
    訂最低罰鍰基準規定，應依該條例裁決繳納不足最低罰鍰部
    分之規定。惟檢察官以緩起訴命被告向指定之公益團體提供
    義務勞務，與道路交通管理處罰條例第35條第8 項經裁判確
    定處以罰金性質迴異，並無所謂差額可言，自無適用該條例
    之可能。綜上，受處分人「酒精濃度超過規定標準」之違規
    行為，既已依行政罰法第26條第1 項前段規定受有刑事處罰
    ，復無行政罰第26條第2 項規定所揭示「經不起訴處分或為
    無罪、免訴、不受理、不付審理之裁判確定者」此類未課予
    行為人實質上不利益負擔之情形。揆諸上揭說明，行政機關
    應無再對受處分人課予「罰鍰」之餘地，而受處分機關仍逕
    予裁罰受處分人罰鍰45,000元，即有違誤（參見臺灣高等法
    院高雄分院99年度交抗字第36號裁定意旨）。
  (三)吊扣駕照部分：
  1.又按道路交通管理處罰條例第68條之條文內容，經立法院於
    94 年11 月23日修正通過，總統於94年12月14日以華總一義
    字第09400199321 號令修正公布，嗣由行政院於95年2 月27
    日以行政院院臺交字第0950082898號令發布定自95年3 月1
    日施行，由原條文：「汽車駕駛人，因違反本條例及道路交
    通安全規則之規定，受『吊扣』或『吊銷』駕駛執照處分時
    ，『吊扣』或『吊銷』其持有各級車類之駕駛執照」，修正
    為：「汽車駕駛人，因違反本條例及道路交通安全規則之規
    定，受『吊銷』駕駛執照處分時，『吊銷』其持有各級車類
    之駕駛執照」，修正後之新法已將「吊扣」之連坐規定排除
    在外。而該條修正理由係以「原條文將違法或違規駕駛人所
    持有各級車類之駕駛執照一併吊扣，失之過酷，影響人民工
    作及生活過鉅」，顯見依修正後道路交通管理處罰條例第68
    條之規定，汽車駕駛人因違反道路交通管理處罰條例及道路
    交通安全規則之規定，受「吊扣」駕駛執照處分時，僅能「
    吊扣」違規當時所駕駛車輛之駕駛執照，不能再「吊扣」其
    持有各級車類之駕駛執照，至為顯明。再者，行政行為，採
    取之方法所造成之損害不得與欲達成目的之利益顯失均衡，
    行政程序法第7 條第3 款定有明文及行政罰法第18條規定意
    旨可資參照。依道路交通安全規則第61條第1 項第6 款規定
    ，汽車駕駛人取得高一級車類之駕駛資格者，應換發駕駛執
    照，並准其駕駛較低級車類之車輛，已領有普通重型機器腳
    踏車駕駛執照者，得駕駛輕型機器腳踏車。若駕駛輕型機車
    違規，因此吊扣其普通重型機車駕駛執照，將造成異議人不
    能駕駛普通重型之結果，則原處分機關採取吊扣異議人普通
    重型機車駕駛執照，以達成限制其駕駛普通重型機車之目的
    ，所造成損害已與欲達成目的之利益顯失均衡。故異議人駕
    駛普通輕型機車違規，依法應受之處分乃限制其駕駛普通輕
    型之權利，即吊扣普通輕型機車駕駛執照。至道路交通主管
    機關對於汽車駕駛執照之管理，因採取一照原則，未發給駕
    駛人較低等級之駕駛執照，惟主管機關仍可利用電腦資料處
    理或在普通重型駕照註記或其他方式，吊扣普通輕型駕駛執
    照，尚難逕謂無法執行（臺灣高等法院暨所屬法院98年法律
    座談會刑事類提案第20號審查意見參照）。申言之，行為人
    持較高級之普通重型機車駕駛執照，騎乘較低級車類之普通
    輕型機車違反交通法令，仍應依法受限制其騎乘普通輕型機
    車權利之處分，由交通主管機關於普通重型機車駕駛執照上
    或電腦檔存資料，註記吊扣普通輕型機車駕照，而為限制車
    類級別之駕駛資格，不得完全不予處罰。
  2.異議人為本件違規時，僅持有普通重型機車駕駛執照，而駕
    駛上開普通輕型機車，其於違規時並未持有普通輕型機車駕
    照一節，有公路監理電子閘門車號查詢輕型機車車籍、證號
    查詢機車駕駛人資料各1 紙附卷可憑，原處分機關雖裁處吊
    扣異議人普通重型機車駕駛執照12個月，惟本件異議人既係
    騎乘普通輕型機車違反道路交通管理處罰條例第35條第1 項
    第1 款之規定，依法即僅能吊扣其普通輕型機車駕駛執照，
    並無得吊扣異議人持有他級駕駛執照之依據，原處分機關以
    異議人有上開違規行為，裁處吊扣異議人之普通重型機車駕
    駛執照，已難謂係適法之處分，自應由本院將原處分關於吊
    扣普通重型機車駕駛執照12個月部分之處分撤銷，改諭知吊
    扣異議人普通輕型機車駕駛執照，並另由交通主管機關利用
    電腦資料或在普通輕型駕照註記或其他方式執行，併此指明
    。
  (四)施以道路交通安全講習部分：本件異議人既有上開酒後駕車
    之違規事實，則原處分機關另依法裁處異議人應參加道路安
    全講習部分，係為達成遏止酒後駕車之不法行為，維護道路
    交通用路權人之安全法益等行政目的所必要之其他種類行政
    罰，依行政罰法第26條第1 項但書之規定，原處分機關仍得
    裁處，並未違反「一事不二罰」之規定，故此部分之裁處並
    無違誤。
五、綜上所述，異議人違反道路交通管理處罰條例第35條第1 項
    第1 款「酒精濃度超過規定標準」之違規行為，固然應依該
    條規定裁處吊扣駕駛執照、罰鍰，及依同條例第24條第1 項
    第2 款之規定接受道路交通安全講習。惟原處分機關逕以異
    議人酒精濃度超過規定標準，而對其裁處罰鍰45,000元，依
    上開說明，應屬重複處罰，尚有未洽；又原處分機關僅能吊
    扣異議人違規當時所駕駛之車輛種類即普通輕型機車駕駛執
    照，不得代以吊扣其普通重型機車駕駛執照，原處分機關未
    審酌新修正之法律規定，逕對異議人裁處吊扣普通重型機車
    駕駛執照12個月之處分，於法亦有未合。是異議人就原處分
    關於罰鍰部分之異議，為有理由，而異議人就吊扣駕照及參
    加道路交通安全講習部分，雖未言明提起異議，然原處分就
    吊扣駕照部分之處分既有不當，已如前述，而依前揭法條意
    旨之說明，此二部分與其交通違規行為是否存在既無從分離
    ，自應由本院一併審理，將原處分全部撤銷，另為裁定如主
    文第2項所示，以資適法。
據上論斷，應依道路交通案件處理辦法第20條前段，裁定如主文
。
中    華    民    國    99    年    5     月    21    日
                        交通法庭      法  官  林裕凱
以上正本證明與原本無異。
如不服本裁定，應於收受送達後5 日內向本院提出抗告狀。
中    華    民    國    99    年    5     月    22    日
                                      書記官  黃靖媛

司法院資訊處製作；財團法人民間司法改革基金會備份。
